臺灣桃園地方法院刑事判決　　　　　　　94年度訴字第1899號
公　訴　人　台灣桃園地方法院檢察署檢察官
被　　　告　乙○○
指定辯護人　本院公設辯護人甲○○
上列被告因強盜案件，經檢察官提起公訴（94年度偵字第14504
號），本院判決如下：
    主  文
乙○○竊盜，因防護贓物、脫免逮捕，而當場施以強暴，處有期
徒刑貳年陸月。
未扣案之手提袋壹只沒收。
    事  實
一、乙○○於民國94年7月21日晚間7時許，騎乘機車前往桃園縣
    龜山鄉○○路○ 段293 號「頂好超級市場」（下稱超市），
    意圖為自己不法之所有，先進入超市將其所有之手提袋1 只
    置於入口處旁，再進入挑選巧克力醬1 瓶、雞蓉玉米濃湯2
    包、培根包3 包及蛋餅皮2 包（價值新台幣（下同）503 元
    ）後，走回入口處將該等商品置於手提袋內，空手由收銀台
    走道走出，再折返至入口處提回該只手提袋，未將上開商品
    結帳即往出口處離去而竊取上開物品。經該超市員工丁○○
    當場查覺，為取回未結帳物品旋向外追躡乙○○至該超市大
    門外騎樓處，逮獲乙○○，向乙○○表示「你的商品未結帳
    ，請至櫃結帳」，乙○○辯稱沒有此事，丁○○遂拉住乙○○手臂阻止其離去，詎乙○○為防護贓物、脫免逮捕，即
    使力扭動身體及手肘以掙脫丁○○，繼而以其上半身及手肘
    推撞丁○○之身體及前胸處，當場對丁○○施以強暴，迨掙
    脫丁○○後，旋攜帶上開物品跑向大馬路旁機車停放處欲發
    動機車離開，丁○○立即呼叫超市內員工前來支援，並再上
    前擋住乙○○，復以手抓住吳女衣領，乙○○見狀，試圖再
    以扭動身體及手肘掙脫丁○○，因見無法掙脫，再出手推開
    丁○○，接續對丁○○施以強暴，致丁○○受有胸部挫傷、
    左前臂挫傷、腳部肌鍵炎等傷害。後經該超市員工丙○○聽
    聞丁○○呼叫後通知超市主管前去協助並報警處理，始當場
    將乙○○制伏，為警查獲。
二、案經桃園縣政府警察局龜山分局報請臺灣桃園地方法院檢察
    署檢察官偵查起訴。
    理  由
一、訊據被告乙○○供承有於上揭時、地，進入上述頂好超市竊
    取巧克力醬1瓶、雞蓉玉米濃湯2包、培根包3包及蛋餅皮2包
    ，未經結帳即走出超市，旋為員工丁○○自後追躡，並遭丁○○追及拉住，而與丁○○發生拉扯之事實，惟矢口否認有
    為防護贓物及脫免逮捕而當場施以強暴之犯行，辯稱：伊被
    丁○○追到拉住後，伊有掙扎，跟她拉扯，於拉扯間東西也
    散亂一地，伊沒有將丁○○推到馬路上，也不知道有用手肘
    撞到丁○○胸部云云。惟查：
　(一)被告乙○○於警詢、偵審中均自承有於上開時、地，進入上
    述頂好超市，先將其手提袋置於超市入口處旁，再進入超市
    將巧克力醬1 瓶、雞蓉玉米濃湯2 包、培根包3 包及蛋餅皮
    2 包，置於入口處之手提袋內，空手由收銀台走道走出，再
    折返至入口處提回其手提袋，未將上開商品結帳即離去而竊
    取前揭商品之情節，核與證人丁○○於本院審理時證述之情
    相符（見本院94年11月22日審判筆錄），並有贓物認領保管
    單乙紙、現場查獲贓證物照片4 幀附卷可稽，堪認被告乙○○此部分竊盜之自白與事實相符。被告前揭行竊之事實，堪
    予認定。
  (二)被告乙○○雖否認於遭被害人丁○○發覺上前追及拉扯時，
    及伊要騎車離開被丁○○抓住衣領時，有出手推打丁○○而
    施以強暴之行為，惟查：此部事實業據證人丁○○於本院
    審理時證述甚詳（見同上審判筆錄），其證述略稱：「我看
    到被告不是從正常收銀台的走道結帳而離去，我就跟著他出
    去，並出示我的識別證，對他表示你的商品並未結帳，被告
    就說沒有，我拉住他的手，要阻止他離去，他就很激動把我
    推開，並且跑到大馬路旁機車停放處，要發動機車離去，我
    馬上追上去，還是對他說你東西沒有結帳，他更激動，就把
    我推到馬路邊，我差點跌倒，裡面的員工丙○○看到就廣播
    主管來幫我」、「我是在大門口外面騎樓處向被告出示我的
    識別證，我是擋住他的去路，稍微拉住他的手，被告就是身
    體在扭，要掙脫我，主要是用上半身撞我，手肘有踫到我的
    身體，尤其是胸部」、「我本來站在騎樓，我看到他要騎機
    車走了，我就走過去擋住他，我站在馬路邊」、「我看他要
    走的時候，我就站在被告的旁邊抓住他的衣領，他就一直在
    掙扎要掙脫我，但因為掙脫不了，他就出手把我推開」、「
    從我第一次攔被告，他就提著手提袋要走，就是因為這樣我
    認為手提袋中的東西沒有結帳，我才一直阻止他離去，到第
    二次他準備要發動機車離去，再跟他發生拉扯，他手提袋的
    東西有一部分掉在地上，但是他手提袋就是一直拿在手上」
    、「被告二次推我，我胸部及腳有受傷，手肘有一個地方有
    瘀青，腳我那天去看病，醫生沒有檢查，後來回去腳很痛，
    再去看，醫生說是肌腱炎，醫生說可能是過度用力」、「胸
    部的傷是被告二次撞我時受傷的，左前臂接近手腕的地方有
    瘀青，是他第二次要掙脫我，他的手有揮打我這個部位」等
    語，並有丁○○提出之仁愛醫院診斷證明書乙紙在卷為佐，
    而證人丁○○所述受有腳部肌腱炎傷害部分，雖未據該紙診
    斷證明書載明，然依丁○○所述「腳我那天去看病，醫生沒
    有檢查，後來回去腳很痛，再去看，醫生說是肌腱炎，醫生
    說可能是過度用力」等語詳確，再參諸證人丁○○所述在被
    告行竊後追躡及被告而發生拉扯推撞之過程，致丁○○腳部
    因用度過力致肌腱發炎，衡情並非不可想像之事。而況，肌
    腱乃隱藏在人體皮膚內層，在受到傷害後未如皮膚表面有立
    時可見之傷害，乃事理之常，自難謂丁○○在案發當日就診
    時未及時感受腳部之傷害而未經醫生診治，即可認該傷害非
    被告在推撞丁○○時所造成，亦難遽以丁○○未提出此部分
    傷害之相關診斷證明書，遽以推論證人丁○○此部指訴不實
    。是認證人丁○○此部指述並非虛妄，堪予採信。又證人
    丙○○於警詢時證稱：「因為乙○○在我店內竊取物品，並
    將所竊取之物品放入他所攜帶之手提袋內，整個過程被丁○○當場目擊，當乙○○欲離開超市時，丁○○遂上前請乙○○至櫃檯買單，但乙○○置之不理並往超市外走去，丁○○
    就上前拉住乙○○，乙○○為了防護她所竊取之物品，遂以
    手肘頂丁○○之胸部，將丁○○頂開後，乙○○就跑到她的
    機車旁，拿出鑰匙準備離開，丁○○又上前欲制止乙○○離
    開，乙○○這時又抓住丁○○之手臂，將丁○○推開，我見
    狀立刻打電話報警，然後警方趕到現場就將乙○○逮捕」等
    語（見偵查卷第18、19頁），於偵查中復到庭結證稱：「當
    時我看到丁○○與乙○○在外面拉扯，我就打電話報警，被
    告有推丁○○」等語詳確（見偵查卷第39頁），而證人丙○○前開於警詢及偵查中之指述，雖係審判外陳述，然對照證
    人丁○○在本院審理時所具體指陳被告乙○○為防護贓物、
    脫免逮捕而有施暴行為，與證人丙○○於警詢及偵查中所述
    情節若合符節，再衡之竊賊一旦得手，自思急速逃逸，遇被
    害人攔阻或企圖取回財物，本能上出於反制而有施暴行為，
    尚與吾人生活經驗無悖，且被告及指定辯護人於本院言詞辯
    論終結前，均未就證人丙○○證述內容聲明異議，本院審酌
    證人丙○○為該部分言詞陳述之情況，亦認為適當，而丙○○於偵查中所證復與警詢時相同，又無顯不可信之情況，自
    堪採為被告犯罪之證據。綜合證人丁○○及丙○○前開證
    述情節及丁○○所提診斷證明書，復參酌被告就其行竊後遭
    丁○○發覺自後追及拉住之際，確有掙扎並與丁○○發生拉
    扯，且致手提袋內部分商品掉落在地之激烈情況等客觀情狀
    ，堪認被告確有於竊取上開物品後，為員工丁○○自後追及
    並先後拉住被告手臂、抓住被告衣領之際，為防護贓物、脫
    免逮捕，而當場對被害人丁○○施以強暴致傷之行為至明，
　　被告辯稱未對被害人丁○○施何強暴行為，顯非事實，要屬
　  推諉卸責之詞，不足採信。被告所犯前揭準強盜犯行，堪以
    認定。
  (三)又被告辯稱伊也不知道為何要一直行竊，伊有去看醫生云云
    ，並提出天主教耕莘醫院診斷證明書共3 份為證。查依被告
    所提94年7 月23日該份診斷證明書雖記載被告有「疑偷竊僻
    」（疑衝動控制障礙）之情形，另所提94年11月22日及28日
    之診斷證明書雖未記載診斷結果，惟該等診斷證明書乃被告
    於本案發生後始先後前往醫院就診所開立，並非被告在本案
    發生前即已存在之病狀，已難認被告為本件竊盜及準強盜犯
    行時確係因「衝動控制障礙」病因所肇致。且觀之被告在本
    案發生前僅有2 次竊盜前科，有卷附台灣高等法院被告前案
    紀錄表可按，以法院就竊盜案件之審判經驗而論，亦難認被
    告確有長期「衝動控制障礙」之精神異常狀況。抑且，從本
    件被告犯案過程觀之，被告進入超市後即先將手提袋置於入
    口處，迨挑選上列商品後再持至入口處裝於手提袋內，空手
  　由收銀台走道走出，再折返入口處取回手提袋，以上開迂迴
　　方式竊取商品，避免被人發現，經丁○○發現自後追及，復
　  以推撞丁○○方式防護其得手之贓物及脫免逮捕，均足見被
    告行為當時意識清楚，並充分瞭解自己之行為，未有陷於心
    神喪失或精神耗弱之程度至明，被告辯稱伊不知道為何要去
    行竊，伊有去看醫生云云，及指定辯護人為被告辯護稱被告
    行為當時因患有衝動控制障礙之偷竊僻以致行竊云云，尚難
    採為有利被告之認定，是指定辯護人聲請將被告送精神鑑定
    ，本院認已無必要，附此敘明。
　(四)綜述，本案事證已明，被告犯行已堪認定，應依法論科。
二、按刑法準強盜罪之所謂當場，固不以實施竊盜或搶奪者尚未
    離去現場為限，即已離盜所而尚在他人跟蹤追躡中者，仍不
    失為當場；竊盜或搶奪，因防護贓物、脫免逮捕或湮滅罪證
    ，而當場施以強暴、脅迫者，即以強盜論，不以所施強暴、
    脅迫手段，須至使他人不能抗拒程度為成立準強盜罪之要件
    ，此與刑法第328 條第1 項之普通強盜罪之構成要件不同（
    參照最高法院28年上字第1984號判例及91年台上字第5778號
    判決），查本件被害人丁○○於被告在上開超市竊盜後自後
    追躡被告至該超市大門外騎樓處，仍不失為當場，而被告接
    續以推撞方式掙脫丁○○，以防護贓物及脫免逮捕，被告所
    為已足該當於準強盜罪中強暴之要件。核被告所為，係犯刑
    法第329 條、第328 條第1 項之準強盜罪。被告所犯前揭準
    強盜罪係包含竊盜及為防護贓物、脫免逮捕而當場施強暴之
    2 個舉動而成為1 個犯罪行為，為單純一罪，故不再論以竊
    盜罪。而被害人丁○○因此遭被告推撞成傷，亦屬準強盜罪
    之強暴行為當然結果，無再成立傷害罪之餘地。查被告乙○○於遭被害人丁○○發覺其行竊之事實並自後追及要求其將
    商品持往櫃檯結帳時，竟接續以推撞被害人丁○○之方式施
    以強暴，所犯準強盜犯行本不應寬貸，惟被告主觀上疑其患
    有偷竊僻（衝動控制障礙），目前並就醫診治中，有前述診
    斷證明書可稽，併念其充其量僅為穿踰之輩，其所得之上開
    商品僅值503 元，所得不多，雖因遭被害人丁○○發現情急
    之下推撞被害人，惟被害人之傷勢尚屬輕微，被告實施強暴
    之程度，手段尚非惡劣，亦當場即被查獲，應係未經深慮而
    罹重典，客觀上以一般國民生活經驗法則加以檢驗，縱科以
    本罪法定最輕本刑即5 年有期徒刑，猶嫌過重且失之苛酷，
    情輕而法重且堪憫恕，而足以引起一般社會大眾之同情，爰
    依刑法第59條之規定酌減其刑。並審酌被告犯罪之動機、目
    的、手段、竊得財物價值尚低，惟嗣後施強暴於追捕之店員
    ，造成店員受傷，並非可取，且前有竊盜前科復犯本罪，併
    衡其智識程度、生活狀況、所得利益甚少（該商品價值僅
    503 元），所生危害非鉅，且坦承部分犯行，犯後態度尚佳
    ，顯有悔意等一切情狀，量處如主文所示之刑。未扣案之手
    提袋1 只，係被告所有供犯本件竊盜犯行所用之物，且係被
    告所有，業據被告供陳在卷，雖未扣案，惟並無證據證明業
    已滅失，應依刑法第38條第1 項第2 款規定併予宣告沒收。
據上論斷，應依刑事訴訟法第299 條第1 項前段，刑法第329 條
、第328 條第1 項、第59條、第38條第1 項第2 款，判決如主文
。
本案經檢察官徐則賢到庭執行職務。
中　　華　　民　　國　　94　　年　　12  　月　　6 　　日
　　　　　　　　　刑事第七庭審判長法　官　孫惠琳
                          　　　　法　官  賴淑美
　　　　　　　　　　　　　　　　　法　官  林惠霞
以上正本證明與原本無異。
如不服本判決，應於收受送達後10日內向本院提出上訴書狀。
                                  書記官　陳恩如
中　　華　　民　　國　　94　　年　　12　　月　　7 　　日
附錄本案論罪科刑法條全文：
刑法第320條第1項
意圖為自己或第三人不法之所有，而竊取他人之動產者，為竊盜
罪，處五年以下有期徒刑、拘役或五百元以下罰金。
刑法第329條
竊盜或搶奪，因防護贓物、脫免逮捕或湮滅罪證而當場施以強暴
、脅迫者、以強盜論。
刑法第328條
意圖為自己或第三人不法之所有，以強暴、脅迫、藥劑、催眠術
或他法，至使不能抗拒，而取他人之物或使其交付者，為強盜罪
，處五年以上有期徒刑。
